【裁判字號】    99,訴,412
【裁判日期】    990414
【裁判案由】    偽造文書
【裁判全文】
臺灣臺中地方法院刑事判決               99年度訴字第412號
公  訴  人  臺灣臺中地方法院檢察署檢察官
被      告  乙○○
選任辯護人  蘇衍維律師
上列被告因偽造文書等案件，經檢察官提起公訴（98年度偵字第
25290號），本院判決如下：
    主    文
乙○○行使偽造私文書，足以生損害於公眾及他人，處有期徒刑
參月，如易科罰金，以新臺幣壹仟元折算壹日，緩刑貳年。
偽造之「甲○○」印章、繼承權拋棄證明書上偽造「甲○○」簽
名之署押及印文各壹枚均沒收。
    犯罪事實
一、乙○○係甲○○之父親，乙○○之配偶即甲○○之母親陳文
    子於民國96年9月7日死亡，留下車牌號碼GN-0398號自用小
    客車（下稱系爭汽車）1輛。緣系爭汽車原為乙○○所購買
    及使用，惟乙○○於94年間，因稅務及個人債務問題，遂於
    94 年3月3日將該車過戶到其岳母陳何美容名下，而陳何美
    容於95年5月16日又過戶到陳文子名下。嗣陳文子於96年9月
    7日死亡，乙○○明知陳文子名下之財產自陳文子死亡後，
    依法為陳文子之遺產，應為全體繼承人公同共有。乙○○為
    取得系爭汽車之所有權，竟基於偽造甲○○之署押及印文、
    使公務員登載不實之犯意，未經甲○○之同意或授權，於97
    年12 月9日，在位於臺中縣大肚鄉○○路○段2號之交通部公
    路總局臺中區監理所（下稱臺中區監理所），在該監理所提
    供之「繼承權拋棄證明書」上偽簽「甲○○」之簽名，乙○
    ○並盜蓋其先前所刻之甲○○印章在上開證明書上，偽造甲
    ○○之署押及印文，表示甲○○同意拋棄系爭汽車繼承權之
    意思。乙○○書立上開繼承權拋棄證明書後，即持向監理所
    辦理系爭汽車過戶至乙○○個人名下，而行使前開偽造之私
    文書，使不知情之臺中區監理所承辦公務員將此不實之事項
    ，登載於職務上所掌之文書為不實之登載，足以生損害於監
    理機關對於車籍管理之正確性及繼承人甲○○之繼承權益。
二、案經甲○○訴由臺灣臺中地方法院檢察署檢察官偵查起訴。
    理    由
壹、證據能力部分：
    按被告以外之人於審判外之陳述，雖不符刑事訴訟法第159
    條之1至之4等4條之規定，而經當事人於審判程序同意作為
    證據，法院審酌該言詞陳述或書面陳述作成時之情況，認為
    適當者，亦得為證據。當事人、代理人或辯護人於法院調查
    證據時，知有刑事訴訟法第159條第1項不得為證據之情形，
    而未於言詞辯論終結前聲明異議者，視為有前項之同意，刑
    事訴訟法第159條之5定有明文。查本案檢察官與被告於本院
    言詞辯論終結前並未爭執本院下列所引用之證據之證據能力
    ，本院審酌各該證據資料並無顯不可信或違法不當之瑕疵，
    以之作為證據應屬適當，該等證據自均具有證據能力，合先
    敘明。
貳、實體方面：
一、認定犯罪事實所憑之證據及理由：
  (一)被告乙○○於偵查及本院審理中均坦承於上揭時、地，未經
    證人即告訴人甲○○之同意，在上開繼承權拋棄證明書上簽
    立甲○○之姓名及蓋用刻有「甲○○」姓名印章之事實。
  (二)證人甲○○於本院審理中結證稱：伊無拋棄繼承，繼承權拋
    棄證明書上「甲○○」之名自不是伊所簽，章也不是伊所蓋
    ，被告沒有告知伊就把車子過戶，伊信賴國稅局遺產清冊把
    上開自用小客車列入陳文子之遺產等語明確。
  (三)系爭汽車於97年12月9日之汽車車輛異動登記書影本、繼承
    權拋棄證明書影本各1份附卷可稽。
  (四)綜上所述，本件事證明確，被告犯行足堪認定。
二、對被告辯解，本院不採之理由：
  (一)被告否認有行使偽造私文書及使公務員登載不實之犯意，辯
    稱：該部車本來就是伊所買並使用，因為伊有稅務及債務問
    題，所以先借名登記過戶在岳母陳何美容名下，之後再過戶
    到陳文子名下，陳何美容及陳文子並不會開車，該部車本為
    伊所有，伊雖未經甲○○同意而移轉至自己名下，但並未損
    害監理單位對車籍管理之正確性，本案也不具實質之違法性
    ；另依據民法拋棄繼承需以書面向法院為之，向監理主管機
    關出具繼承權拋棄證明書，並不構成使公務員登載不實罪云
    云。
  (二)經查：
    1.被告雖提出88年度之使用牌照稅繳款書影本1份及交通部
      公路總局臺中區監理所94年4月7日中監稅字第0940034879
      號回復被告乙○○申訴汽車燃料使用費逾期罰鍰案函影本
      1份，欲證明其為系爭汽車之真正所有權人。惟系爭汽車
      於94年3月3日之前為被告所有，有卷附交通部公路總局臺
      北區監理所函復之汽車車主歷史查詢報告可證，公訴人及
      被告就此並無爭議，被告提出之繳款書及交通部公路總局
      臺中區監理所函至多僅能證明被告曾為所有權人。被告另
      辯稱陳何美容及陳文子不會開車及車子均由被告所使用之
      情事，惟縱令為真，此亦僅能證明被告其後為系爭汽車之
      實際使用人而已，則於94年3月3日之後，系爭汽車既已過
      戶至陳何美容名下，而後又過戶至陳文子名下，形式上之
      所有權人即為陳文子，系爭汽車於陳文子死亡時，依法即
      為陳文子之遺產，應為全體繼承人所公同共有，此由財政
      部臺灣省中區國稅局遺產稅免稅證明書內，仍將系爭汽車
      列入遺產明細表內，且核與被告具狀所稱：為免爭議並保
      護其他繼承人之權益計，伊仍向國稅局申報該車係陳文子
      之遺產等語相符，故無法遽認被告確為系爭汽車之實質所
      有權人自明。
    2.另即使被告所辯伊為系爭汽車之實質所有權人為真，惟按
      「刑法處罰偽造文書罪之主旨，所以保護文書之實質的真
      正，雖尚以足生損害於公眾或他人為要件之一，亦衹以有
      損害之虞為已足，有無實受損害，在所不問，且此所謂損
      害，亦不以經濟價值為限。」、「刑法所定之偽造文書罪
      ，係指學理上所稱之有形偽造，亦即無製作權人冒用他人
      名義而製作文書，故判斷文書是否偽造，應就文書之整體
      而為觀察，不能予以割裂評價。如係虛捏或假冒他人之名
      義，虛構製作他人名義出具之文書，其內容亦已屬於虛構
      ，整體而言，足以使人誤信其真實性，而有生損害信用之
      虞，自該當於上揭犯罪之構成要件。」最高法院51年臺上
      字第1111號判例、94年臺上字第1582號判決可資參照。揆
      之上述實務見解，被告縱使為系爭汽車之實質所有權人，
      但被告偽造甲○○之名義於繼承權拋棄證明書，其內容已
      屬虛構，足以使人誤信其真實性，且已妨害甲○○就該部
      汽車有所主張、爭執實質所有權歸屬之權利，自已生損害
      於監理機關對於車籍管理之正確性及繼承人甲○○之繼承
      權益。
    3.復按「刑法第二百十四條之使公務員登載不實罪，以不實
      之事項已使公務員登載於其所掌之公文書，並足以生損害
      於他人或公眾為其構成要件。」最高法院69年度臺上字第
      732號判例明揭此旨。本案甲○○既未拋棄其對系爭汽車
      之繼承權利，如實質所有權有所爭議，自應由被告另循其
      他私法上法律途徑解決，惟被告竟偽造繼承權拋棄證明書
      向主管機關行使，而主管機關就是否確有拋棄繼承之事實
      ，既不負實質審查之權，而依被告之申請為不實之登記，
      並已妨害甲○○主張繼承權之機會，自該當於使公務員登
      載不實之構成要件，是被告所辯向監理主管機關出具繼承
      權拋棄證明書，並不構成使公務員登載不實罪云云，亦無
      理由。故被告上開所辯，顯均不足採信。
三、論罪科刑之理由：
  (一)核被告所為，係犯係犯刑法第216條、第210條行使偽造私文
    書罪、刑法第214條使公務員登載不實罪。被告在同1份繼承
    權拋棄證明書接續偽造「甲○○」之署押及印文各1枚，係
    欲達同一目的之接續動作，在主觀上顯係基於一貫之犯意，
    客觀上亦均僅侵害一個法益，且係於密切接近之時地實施，
    為接續犯。其偽造署押、印文之行為為偽造私文書之部分行
    為，其偽造私文書之低度行為復為行使偽造私文書之高度行
    為所收吸，均不另論罪。被告以偽造之私文書使主管機關就
    所掌文書為不實之登載，係以一行為觸犯數罪名，為想像競
    合，應從一重之行使偽造私文書罪論處。
  (二)檢察官起訴意旨雖漏未論及被告如犯罪事實欄所敘使公務員
    登載不實犯行，然此部分犯行既與經起訴並由本院論罪科刑
    部分具有想像競合之裁判上一罪關係，本院自仍應予以審理
    ，並已當庭諭知，附此敘明。
  (三)爰審酌被告犯後坦承偽造署押及印文之客觀行為，對法律之
    適用有所爭執，犯後態度尚佳，被告之年紀、被告與甲○○
    為父女關係，被告平日即使用該部汽車，偽造之目的亦自認
    在於回復其所有權，該部汽車之價值，犯罪手段等一切情狀
    ，量處如主文所示之刑，並諭知易科罰金之折算標準。末查
    被告前未曾因故意犯罪受有期徒刑以上刑之宣告，有臺灣高
    等法院被告前案紀錄表1份在卷為憑，其經此偵審教訓，當
    已知所警惕，信無再犯之虞，且被告年事已高，本院綜核各
    情，認其所宣告之刑，以暫不執行為適當，爰併予宣告緩刑
    2年。
  (四)被告在繼承權拋棄證明書所蓋用之印章，既非證人甲○○所
    有，且係被告先前所自行刻印，業據被告供述在卷，應與其
    偽造之「甲○○」之署押及印文各1枚，併依刑法第219條規
    定諭知沒收。
四、應適用之法條：
  (一)刑事訴訟法第299條第1項前段。
  (二)刑法第216條、第210條、第214條、第55條、第41條第1項前
    段、第74條第1項第1款、第219條。
  (三)刑法施行法第1條之1第1項、第2項前段。
中    華    民    國    99    年    4     月    14    日
          刑事第十六庭  審判長法  官  巫淑芳
                              法  官  劉麗瑛
                              法  官  黃建都
以上正本證明與原本無異。
如不服本判決，應於收受送達後10日內向本院提出上訴書狀（應
敘述具體理由並附繕本）。
上訴書如未敘述理由，應於上訴期間屆滿後20日內補提理由書於
本院。
                              書記官  賴玉真
中    華    民    國    99    年    4     月    14    日
附錄論罪科刑法條
刑法第210條：
偽造、變造私文書，足以生損害於公眾或他人者，處五年以下有
期徒刑。
刑法第214條：
明知為不實之事項，而使公務員登載於職務上所掌之公文書，足
以生損害於公眾或他人者，處3年以下有期徒刑、拘役或5百元以
下罰金。
刑法第216條：
行使第210條至第215條之文書者，依偽造、變造文書或登載不實
事項或使登載不實事項之規定處斷。

司法院資訊處製作；財團法人民間司法改革基金會備份。
